---
title: "R Notebook"
output: html_notebook
---

## Operatorler

### Atama Operatorleri

R'da bir atama islemi bir tanımlama islemi yapmak icin ok veya esittir ifadeleri kullanılır. Bir fonksiyon veya bir veri tipi tanımlıyor olabiliriz. Bu bir vektör veya bir matris olabilir. Veya herhangi bir nesne tanımlıyor olabiliriz. Bütün bu tanımlama islemlerinde neyin ne sekilde tanımlandıgı bilgisini R'a ifade etme yöntemi bu operatörler sayesinde gerçekleşir.

```{r}

# =
# <-
# <<-

```


### Aritmetik Operatorler

```{r}

# Operator Tanimlari

# + ekleme
# - cikarma
# * carpma
# / bolme
# ^ ya da ** ust alma


```


### Mantiksal Operatorler (İliskisel Operatorler)

```{r}

# Operator Tanimlari

# < kucuk
# <= kucuk esit
# > buyuk
# >= buyuk esit
# == esit mi
# != esit degil
# x | y  x ya da y
# x & y  x ve y

veri <- 1:10
veri[veri > 4]

```


### Matematiksel Islemler

```{r}

# Hesap Makinesi olarak R

# *, +, -, /, ^
# sqrt
# abs
# log, log10, log2

```


### Temel Fonksiyonlar

```{r}

sessionInfo()
dir()
file.exists("Untitled.Rmd")
ls()
rm("a")

```