---
title: "Kesifci Veri Analiz"
output: html_notebook
editor_options: 
  chunk_output_type: inline
---

# Iste Veri Onumde Simdi Ne Yapacagim?

Iste veri onumde simdi ne yapacagim?

https://www.veribilimiokulu.com/iste-veri-onumde-simdi-ne-yapacagim/

1. Amac Ne?
2. Tidy Data Sureci
3. Degisken Turlerinin Belirlenmesi ve Ayarlanmasi
4. Ozet Istatistikler: Veri Setinin Temel Yapisinin Gosterilmesi
5. Kesifci Veri Analizi

```{r}

library(tidyverse)

```

## Degisken Turlerinin Ayarlanmasi

Burada mpg veri setini ele alalım. mpg veri setindeki "class" degiskeninin türünün "character" olarak girildigini görüyoruz. Bu class degiskeni aslında bir aracin kac kapı oldugunu bize söylüyor. Yani aracın fiyatı odak noktası oldugunda ayırt edici bir özellik. Dolayısıyla bu değişkenin "kategorik" bir değişken olması gerekiyor.

```{r}

df <- mpg

# class degiskenini characterden factor'e cevirelim
df$class <- factor(df$class)

glimpse(df) # bakalim gercekten factor oldu mu?

# sürekli bir degiskeni kategorik degiskene dönüstürmek istiyorum

# displ degiskeninde eger surekli degiskenin degeri 2den buyuk ise 1 degilse 0 yap
df$disp_yeni <- ifelse(df$displ > 2, 1, 0)

# degiskeni kategorik yaptik fakat tipi double. Düzenleyelim
df$disp_yeni <- factor(df$disp_yeni)

# cut fonksiyonu 
#             : 1. arguman: üzerinde degisiklik yapmak istedigim degisken
#           : 2. arguman : yapılacak olan donusumdeki sınırlar
              
df$disp_iki <- cut(df$displ, breaks = c(0,2, max(df$displ)))
```

## Veriye İlk Bakıs

```{r}
install.packages("psych")
library(psych)
```


```{r}
colnames(mpg) # veri setindeki degiskenlerin isimlerini verir
rownames(mpg) # gözlemleri verir

nrow(mpg) # satir sayisi
ncol(mpg) # sutun sayisi

head(mpg) # ilk 6 gozlemi gösterir

str(mpg) # veri seti hakkında bilgi verir
glimpse(mpg) # str ile aynı işlevi görür

psych::headTail(mpg) # bastaki ve sondaki gozlemler ile ilgili bilgi verir

summary(df) # özet istatistikleri verir

fivenum(df$displ) # istedigimiz degiskenin ortalama haric diger 5 istatistik bilgisini verir

levels(df$class) # kategorik degiskenin kategorilerini verir

```

