---
title: "Veri Manipulasyonu"
output: html_notebook
editor_options:
  chunk_output_type: inline
---

select(): degisken secimi
filter(): gozlem secimi
mutate(): degisken olusturma
summarise(): ozet istatistikler
group_by(): gruplama
left_join(): birlestirme islemleri
summarise(): veri özetleme



#0. Veri Seti

nycflights13 New York City'a ait 2013 yilinin ucus verileri.

```{r}

install.packages("tidyverse")
library(tidyverse)

install.packages("nycflights13")
library(nycflights13)

install.packages("dplyr")
library(dplyr)

df <- flights
```

Burada dep_delay, day, carrier ve distance degiskenlerini sectik. Daha sonra dep_delay değeri 10'dan büyük olanları filtreledik. Daha sonra olusan veriyi carrier degiskenine göre grupladık.Ve hangi hava yolu sirketinden (carrier) kaç tane var? Ortalama ne kadar geç kalmışlar(dep_delay) ve ortalama ne kadar uçmuşlar'ı olusturduk. En son da olusan veri setini sıraladık (buyukten kucuge)

```{r}
df %>%
  select(dep_delay, day, carrier, distance) %>%
  filter(dep_delay > 10) %>%
  group_by(carrier) %>%
  summarise(n = n(),
            ortalama = mean(dep_delay),
            mean(distance)) %>%
  arrange(desc(ortalama))

```


#1. Degisken Islemleri: select()

select() fonksiyonunu degisken secimi için kullanırız.

```{r}

str(df) # veri setine bakalım

a <- select(df, dep_delay, month, day, dep_time)

b <- select(df, 1:4) # ilk 4 degiskenin tüm gözlemlerini verir!

select(df, -c(dep_delay, month, day, dep_time)) # girilen degiskenler dısındaki değişkenleri seçer
```


## contains()

Kendisine girilen ifadeye göre arama yapıp fonksiyonların içerisinde bulma gerçekleştirir. contains() fonksiyonu select() fonksiyonu ile birlikte çalışır.


```{r}
select(df, contains("time")) # time ile ilgili olan degiskenleri seçer
```



# 2. Gozlem Islemleri: filter()

```{r}

# day degeri 1 olan gozlemleri seçmek
filter(df, day == 1)

# dept_time degeri 517'den buyuk, day degeri 1 olan gozlemleri seçmek
filter(df, dep_time > 517 & day == 1)

# hava yolu sirketlerinden (carrier) ortalamadan daha fazla geç kalan hava yolu sirketlerini bulmak
a <- filter(df, dep_delay > mean(df$dep_delay, na.rm = TRUE))
b <-select(a, carrier, dep_delay)

# gecikme sürelerini azalacak sekilde sırala
arrange(b, desc(dep_delay))

```

## sample_n()

Veri seti üzerinden rastgele istenilen sayıda gözlem seçmemizi sağlar.

```{r}

sample_n(df, 10)

```

## head()

Veri seti içerisinden istedigimiz ilk n gözlemi seçmemizi sağlar.

```{r}

head(df,10)
```

## slice()

Veri seti içerisinden istedigimiz aralıkta gözlem seçmemizi sağlar.

```{r}
slice(df, 100:110)
```

# 3. Degisken Olusturma Islemleri

Var olan veri setleri üzerindeki degiskenleri kullanarak yeni değişkenler olusturmak

## mutate()

Degisken olusturmak için kullanılır.

```{r}

mutate(df,
  kazanc = arr_delay - dep_delay, 
  hiz = distance / arr_time *60,
  yeni = kazanc / hiz)

```


## transmute()

Sadece olusturdugumuz yeni verileri önümüze getirir.

```{r}

transmute(df,
  kazanc = arr_delay - dep_delay, 
  hiz = distance / arr_time *60,
  yeni = kazanc / hiz)

```

# 4 - 5 Gruplama ve Veri Ozetleme

Veri setlerini bazı kategorik degiskenler kırılımını gruplara ayırıp daha sonra gruplara ayırdıgımız bu yapı üzerinden özet istatistikleri almaya calısacagız.

mean() : ortalama
median() : medyan
sum() : toplama
sd() : standart sapma
var() : varyans
summarise() : özet istatistikleri verir

```{r}

df %>%
  group_by(carrier) %>%
  summarise(adet = n(),
            ortalama = mean(dep_delay, na.rm = TRUE),
            medyan = median(dep_delay, na.rm = TRUE),
            sd = sd(dep_delay, na.rm = TRUE))

```

# 6. TIDY DATA

Satır elemanlarının bir gözlemi, sütun elemanlarının da bir değişkeni temsil ettiği ve kesisimlerin de gözlem birimlerinin degerlerinin yer aldıgı veri tipi demektir. 

## Gathering ve Spreading 

## Gathering

Sık karsılasılan problemlerden birisi değişken isimlerinin olması gerektiği yerde değişken değerlerinin olması

```{r}

library(tidyverse)
table4a %>%
  gather("1999", "2000", key = "year", value = "cases")
```

```{r}

table4b %>%
  gather("1999", "2000", key = "year", value = "cases")
```

