---
title: "R Notebook"
output: html_notebook
---

## Fonksiyon Okuryazarligi ve Fonksiyonlar

```{r}
# Tek argumanli fonksiyon

kare <- function(x){
  x^2
}

# 2 argumanli fonksiyon

kare_ve_carpma <- function(x,y){
  x^2*y
}

kare_ve_carpma(9,2)
kare(9)
```

## Döngü ve Kontrol İfadeleri - if

```{r}

a <- 4

if(a > 5) {
  
  print("buyuk")
  
} else if(a < 5){
  
  print("kucuk")
}

# Best Practice

ifelse(a > 5, "buyuk", "kucuk")

```


## Döngü ve Kontrol İfadeleri - for

```{r}

for(i in 1:5){
  
  print(i)
  
}

# Vektör icinde gezinmek

a <- c(1,2,3,4,5,6)

for(i in a){
  
  print(i)
  
}

# Faktor icerisinde gezinmek (Kategorik degisken)

a <- factor(a)

for(i in levels(a)){
  
  print(a)
}
```
## Apply ve Map Ailesi 

Br matris veya data frame üzerinde satir veya sutun bazında herhangi bir fonksiyon uygulamak istediginizde apply ailesi fonksiyonları kullanılır.

```{r}
# mpg veri setindeki tüm satırları alalım. Sürekli degiskenleri secelim ve sutun bazında işlem yapalım.

df <- mpg[, c("displ", "cyl", "cty")]

apply(df, 2, mean) # burada 1 satırı 2 sutunu ifade eder

mean(df$displ) # ortalama dogru mu alindi kontrol edelim

apply(df, 2, function(x) x^2) # apply fonksiyonun icerisine fonksiyon da yazabiliriz
```

## sapply()

Listenin içerisindeki elemanları bir vektör olarak ulaşmak istiyorsam ve bu elemanlara bir işlem uygulamak istiyorsam kullanılır.

```{r}
l <- list(a = rnorm(90,1,2),
          b = rbeta(10,1,2),
          c = 1:5000 )

sapply(l, mean)
```

## Map Fonksiyonları

AMAC : mtcars veri setindeki cyl degiskeninin her bir sınıfına veri setini indirgeyip, bu indirgeme işleminden sonra ortaya cıkan yeni veri setlerine dogrusal regresyon modeli kurmak istiyoruz. Daha sonra kurdugumuz dogrusal regresyon modeli nesnelerinin özetini alip özetini aldıgımız seklinin r^2 degerlerine ulaşmak istiyoruz.

```{r}
install.packages("tidyverse")
install.packages("MASS")
library(MASS)
library(tidyverse)

mtcars %>%
  split(.$cyl) %>% #from base R
  map(~ lm(mpg ~ wt, data = .)) %>%
  map(summary) %>%
  map_dbl("r.squared")

```


